【裁判字號】    88,重訴,29
【裁判日期】    970122
【裁判案由】    侵權行為損害賠償
【裁判全文】
臺灣高等法院民事判決                  88年度重訴字第29號
原      告 辛○○
訴訟代理人 己○
原      告 庚○○
訴訟代理人 甲○○
複  代理人 李忠雄律師
           陳智義律師
原      告 甲○○
訴訟代理人 李忠雄律師
           陳智義律師
被      告 壬○○乙○○之承.
           丙○○
訴訟代理人 洪明聰律師
被      告 丁○○
上列當事人間因偽造文書等案件提起附帶民事訴訟，請求侵權行
為損害賠償事件，由本院刑事庭移送前來，經本院於中華民國97
年1 月8 日言詞辯論終結，判決如下：
    主  文
原告之訴及假執行之聲請均駁回。
訴訟費用由原告辛○○、庚○○各負擔百分之六，餘由原告甲○
○負擔。
    事實及理由
壹、程序方面：
一、按當事人適格，係指當事人就具體特定之訴訟，得以自己之
    名義為原告或被告，而受為訴訟標的法律關係之本案判決之
    資格而言。故在給付之訴，若原告主張其為訴訟標的法律關
    係之權利主體，他造為訴訟標的法律關係之義務主體，其當
    事人即為適格。本件被告抗辯：依原告之主張其請求權基礎
    為民法第1146條所規定之繼承回復請求權及同法第185 條之
    共同侵權行為，而依原告3 人主張就被繼承人黃新硎遺產受
    侵害時之損害賠償債權屬「公同共有債權」，應由黃新硎遺
    產繼承人全體或得其他繼承人之同意起訴，而原告未以全體
    繼承人名義起訴，亦未證明得有其他繼承人之同意，原告提
    起本件訴訟，當事人不適格云云。經查：本件原告係主張因
    被告等共同行使偽造私文書，致原告基於繼承財產遭受侵害
    ，所得主張之損害賠償請求權，且該繼承遺產程序均已辦畢
    ，繼承人間之公同共有關係消滅，並已由第三人善意取得，
    而無塗銷回復之可能，而原告於本院民國（下同）97年1 月
    8 日行言詞辯論庭時，亦主張本件僅就侵權行為為請求，其
    餘均不請求及撤回（見本院卷4 第55頁背面）。是本件原告
    等係以其等基於繼承財產遭受被告等偽造文書等之侵權行為
    受有損害，而依民法第185 條共同侵權行為之規定請求被告
    等負連帶損害賠償，即以自己為有給付請求權之人，自屬當
    事人適格，是被告等抗辯原告等提起本件訴訟，當事人不適
    格，尚非可採，合先敘明。
二、原告等提起本件刑事附帶民事訴訟起訴時，原列黃陳英為被
    告（見本院87年重附民字第129 號卷第1 至7 頁及第15至19
    頁），惟本院刑事庭移送本件於本院民事庭審理時，因黃陳
    英通緝中並未經審判，故移送裁定（見本院卷1 第3 頁）並
    未一併移送前來，而原告亦具狀撤回對黃陳英之起訴（見本
    院卷1 第117 頁及第119 至121 頁），依民事訴訟法第262
    條第1、2項之規定，經核並無不合，應予准許。
三、另甲○○之女戊○○由訴訟代理人李忠雄律師具狀追加起訴
    ，請求被告等人連帶給付2,700 萬元（見本院卷3 第241 頁
    、第255 頁、第293 頁背面），惟始終未能提出委任狀，嗣
    李忠雄律師於96年12月4 日具狀陳明其無委任狀，逕列戊○
    ○為原告並不合法，且未繳納訴訟費用，戊○○為原告部分
    自始不合法，請不予受理其為原告等語（見本院卷4 第32頁
    、第33頁），是戊○○追加起訴部分為不合法，自亦無撤回
    起訴之可言，爰不列其為原告，附此敘明。
四、按附帶民事訴訟經移送或發回，發交於民事庭後，適用民事
    訴訟法、刑事訴訟法第490 條後段定有明文。又訴之變更或
    追加，非經他造同意，不得為之，但請求之基礎事實同一，
    或擴張或減縮應受判決事項之聲明者，不在此限，民事訴訟
    法第446 條第1 項、同法第255 條第1 項第2 款、第3 款分
    別定有明文。
（一）查原告甲○○於87年9 月25日提起附帶民事訴訟（見本院
      刑附民87年度重附民字第129 號卷第15至19頁），原起訴
      之訴之聲明如下：(一)原屬被繼承人陳葵仙所有，座落台北
      縣中和市○○○段，外南勢角小段第272-231、272-232
      、272-233、272-11等地號土地四筆；連同坐落台北縣中
      和市○○路，門牌440號（1樓）、440-1號（2樓）、
      440-2號（3樓）、442號（1樓）、442-1號（2樓）、
      442-2號（3樓）、442-3號（4樓）房屋七戶及坐落同市○
      ○路680 巷10號平房全棟，於80年6 月7 日，以「分割繼
      承」為原因，辦理所有權移轉登記與黃陳英（登記字號80
      北中地登字第26276 號）應予塗銷。(二)被告丙○○與黃陳
      英間，就前項開列之土地與房屋，於80年7 月25日，以「
      買賣」為原因，辦理所有權移轉登記與丙○○（登記字號
      80北中地字第37880 號）應予塗銷。(三)原屬被繼承人黃新
      硎，坐落台北縣中和市○○路門牌440-3 號（4樓）房屋一
      戶，於79年7 月9 日以「贈與」為原因，辦理所有權移轉
      登記與黃陳英（登記字號79北中地登字第25042 號）應予
      塗銷。(四)被告黃陳英與丙○○間，就前第四項所開列之房
      屋，於80年7 月25日，以「買賣」為原因，辦理所有權移
      轉登記與丙○○（登記字號80北中地登字第37880 號）應
      予塗銷。(五)原屬被繼承人黃新硎所有，坐落台北縣中和市
      ○○路門牌438-3 號（4 樓）房屋一戶，連同其基地，即
      坐落台北縣中和市○○○段，外南勢角小段第272-230 地
      號土地持分權1／4，於80年9 月26日，以「買賣」為原因
      ，辦理所有權移轉登記與丙○○所有（登記字號80北中地
      登字第51029 號）應予塗銷。(六)被告丙○○應向抵押權人
      台北縣中和地區農會清償，於80年7 月23日，就前第(一)至
      第(六)項所開列之土地及房屋為抵押物，所借貸之抵押借款
      新台幣（下同）7,200 萬元及其之利息，並塗銷其抵押權
      設定登記。如被告丙○○不為清償並辦理塗銷手續，應由
      被告丙○○、黃陳英（已撤回起訴）、乙○○（95年8 月
      3 日已死亡，其承受訴訟人為壬○○）、丁○○連帶賠償
      原告甲○○及黃新硎其他繼承人及受遺贈人7,200 萬元，
      及未向抵押權人償還之利息。(七)被告丙○○、黃陳英、乙
      ○○、丁○○應連帶賠償原告甲○○及黃新硎其他繼承人
      ，暨受遺贈人2,000 萬元，並自83年2 月1 日起，至清償
      日止，按年利率5%計付之利息。(八)前第(六)項、第(七)項兩項
      關於給付損害金部分之請求，准由原告預供擔保准為假執
      行。嗣原告甲○○說明案經台灣高等法院諭知黃陳英不在
      案件附帶民事訴訟程序範圍內，遂已撤回對黃陳英之訴訟
      及本案源自繼承遺產之侵害，而該繼承遺產程序均已辦畢
      繼承，繼承人間之公同共有關係消滅，故原告甲○○僅就
      其受侵害之繼承遺產範圍內請求，故於92年8 月13日具狀
      更正訴之聲明如下（見本院卷1 第164 至165 頁）：(一)被
      告乙○○（同前述）、丙○○、丁○○應連帶給付原告甲
      ○○5,333,333 元，及自83年2 月1 日起，至清償日止，
      按年利率5%計付之利息。(二)請准供擔保准予假執行。嗣原
      告甲○○又因原起訴聲明之第(一)項至第(五)項於損害發生後
      ，已由第三人善意取得系爭不動產之所有權而無塗銷登記
      回復所有權之可能，故僅就原起訴聲明之第(六)項、第(七)項
      為請求，遂於92年9 月29日具狀更正訴之聲明如下（見本
      院卷1 第213 至217 頁）：(一)被告乙○○（同前述）、丙
      ○○、丁○○應連帶給付原告甲○○2,700 萬元，及自83
      年2 月1 日起至清償日止，按年息5%計算之利息。(二)請准
      供擔保准予假執行。嗣原告甲○○又於96年6 月22日具狀
      更正訴之聲明如下（見本院卷3 第254 至258 頁）：(一)被
      告壬○○（乙○○之承受訴訟人）、張蔚蔚（已拋棄繼承
      ，非乙○○之承受訴訟人【見本院卷3 第236 頁、第294
      頁】）、丙○○、丁○○應連帶給付原告甲○○2,700 萬
      元，及自83年2 月1 日起至清償日止，按年息5%計算之利
      息。(二)請准供擔保准予假執行。嗣原告甲○○於本院96年
      8 月2 日行準備程序時確認更正訴之聲明（見本院卷3 第
      293 頁）為：(一)被告壬○○（乙○○之承受訴訟人）、丙
      ○○、丁○○應連帶給付原告甲○○2,700 萬元，及自附
      民繕本送達之翌日起至清償日止，按年息5%計算之利息。
      (二)請准供擔保准予假執行。揆之首揭說明，核屬為減縮應
      受判決事項訴之聲明，應予准許。
（二）原告辛○○、庚○○於87年9 月17日提起附帶民事訴訟起
      訴（見本院刑附民87年度重附民字第129 號卷第1 至7 頁
      ），原起訴之訴之聲明除確認原告辛○○、庚○○以被繼
      承人黃新硎合法繼承人身分，與被告黃陳英間並無就被繼
      承人陳葵仙之遺產，有分割契約之法律關係存在外，餘起
      訴之聲明均相同於原告甲○○於87年9 月25日提起附帶民
      事訴訟起訴之聲明。嗣原告辛○○、庚○○於本院96年8
      月2 日行準備程序時減縮訴之聲明（見本院卷3 第293 頁
      ）為：(一)被告壬○○（乙○○之承受訴訟人）、丙○○、
      丁○○應連帶給付原告辛○○、庚○○各200 萬元，及自
      附民繕本送達之翌日起至清償日止，按年息5%計算之利息
      。(二)請准供擔保准予假執行。揆之首揭說明，核屬為減縮
      應受判決事項訴之聲明，應予准許。
（三）原告辛○○、庚○○、甲○○於本院審理中另主張依民法
      不當得利之法律關係為請求，按因犯罪而受損害之人，於
      刑事訴訟程序得附帶提起民事訴訟，對於被告及依民法負
      賠償責任之人，請求回復其損害，刑事訴訟法第487 條第
      1 項定有明文。而不當得利係以無法律上之原因而受利益
      ，致他人受損害為其成立要件。如受損害之人所受之損害
      ，係由於受益人犯罪所致，則受損害之人提起附帶民事訴
      訟，請求返還不當得利，以回復其損害，本件經核其請求
      之基礎事實同一，揆之首揭說明，應予准許。惟該不當得
      利之法律關係在本質上不得於刑事案件提起附帶民事訴訟
      ，在本件民事訴訟程序中屬追加，自應依法繳納裁判費，
      又因原告庚○○、甲○○、辛○○不願繳納不當得利部分
      裁判費，分別於本院96年10月11日及同年11月26日行準備
      程序庭時當庭撤回所追加之不當得利請求（見本院卷4 第
      14頁、第31頁），故本院就原告所撤回不當得利部分爰不
      予審究，而僅就侵權行為予以論究。
五、按當事人死亡者，訴訟程序在有繼承人承受其訴訟以前當然
    停止；依上開規定所定之承受訴訟人，於得為承受時，應即
    為承受之聲明；當事人不聲明承受訴訟時，法院亦得依職權
    ，以裁定命其續行訴訟，民事訴訟法第168 條上段、第175
    條第1 項、第178 條分別定有明文。經查本件被告乙○○於
    訴訟進行中之95年8 月3 日死亡，乙○○之繼承人為壬○○
    （其餘法定繼承人皆已拋棄繼承），有陳報狀、死亡證明書
    、財政部台灣省南區國稅局台南分局函暨附件資料等附卷可
    稽（見本院卷3 第97頁、第98頁、第219 至238 頁），惟壬
    ○○及他造當事人均迄未聲明承受訴訟，經本院於96年8 月
    6 日依職權裁定命壬○○承受訴訟，續行本件訴訟（見本院
    卷4 第2 頁），併此敘明。
六、本件被告壬○○（乙○○之承受訴訟人）經合法送達，無正
    當理由，未於本院言詞辯論期日到場，核無民事訴訟法第
    386 條所列各款情形之一，經原告之聲請，爰准由其對未到
    之被告一造辯論而為判決（見本院卷4 第55頁）。
貳、實體方面：
一、原告主張：原屬已故陳葵仙（已於78年10月16日死亡）所有
    之坐落台北縣中和市○○○段外南勢角小段第272-231、
    272-232、272-233及272-11地號土地4 筆，連同坐落台北縣
    中和市○○路，門牌440號（1樓）、440-1號（2樓）、
    440-2號（3樓）、442號（1樓）、442-1號（2樓）、442-2
    號（3樓）、442-3號（4樓）房屋7戶，及坐落永和市○○路
    680 巷10號房屋，遭被告等共同偽造78年10月16日黃新硎（
    已於80年10月9 日死亡）與黃陳英就陳葵仙「遺產分配協議
    書」之手段予以侵奪，先以黃陳英名義持上述偽造之遺產分
    配協議書，於80年6 月7 日矇請地政機關，就上開房地辦理
    「分割繼承登記」由黃陳英取得所有權後，復於同年7 月25
    日，由被告丙○○取得所有。又原屬黃新硎所有，坐落台北
    縣中和市○○路440-3 號房屋一戶，遭被告等乘被繼承人黃
    新硎臥病之機會，偽造黃陳英與黃新硎間之「贈與契約」矇
    請地政機關就上開房屋，以「贈與」為原因，辦理所有權移
    轉登記予黃陳英取得所有。復於80年7 月25日，與被告丙○
    ○等串同，以虛偽之「買賣」為原因，辦理所有權移轉登記
    予被告丙○○取得所有權。關於上開「遺產分配協議書」、
    「贈與契約」係屬偽造乙節，亦據檢察官認為罪證明確，一
    併提起公訴有案。又被告等對原屬被繼承人黃新硎所有，坐
    落台北縣中和市○○路438、438-3號房屋及其基地南勢角段
    外南勢角小段第272-230地號土地持分1/4，所有權移轉登記
    部分係被告丙○○等為求增加土地利用價值，乃與黃陳英相
    互勾結，利用黃陳英持有被繼承人黃新硎印鑑之機會，盜蓋
    其印章而取得上開土地牟取不法利益，上開「買賣契約」係
    屬偽造情節，亦經檢察官認為罪證明確併行提起公訴有案，
    此亦有本院87上訴字第3179號判決可稽。再被告等以共同偽
    造文書之方式，將前述台北縣中和市○○○段272-231、
    272-232、272-233及272-11等地號土地及其上坐落房屋先後
    移轉予被告丙○○後，復以之向台北縣中和地區農會借貸
    7,200 萬元之不法利益，並設有抵押權登記，致令為合法之
    繼承人等遭受損害，有卷附之建物及土地登記謄本上之記載
    可憑。且被告等為求增加土地利用價值，乃與黃陳英相互勾
    結以共同偽造文書等方式，將台北縣中和市○○○段
    272-230 地號即其上坐落之房屋及土地，先由被告等利用黃
    陳英持有之被繼承人黃新硎印鑑，偽造授權書授權黃陳英出
    售，作為偽造之買賣契約，過戶後即由被告丙○○向台北縣
    中和地區農會設定抵押權貸款有2,400 萬元，可見因被告等
    不法行為就不動產所有權損害之財產總額有2,400 萬元以上
    ，有台北縣土地登記簿可證，以上合計金額達9,600 萬元。
    被告丙○○等共同行使偽造私文書，致生繼承人繼承權之侵
    害。按數人共同不法侵害他人之權利，應連帶負損害賠償之
    責任，且因房屋及基地業經改建轉售由第三人善意取得損害
    已無塗銷登記回復原狀之可能。而依被繼承人黃新硎之遺囑
    可知，繼承人8 人，原告甲○○之被繼承人黃斯鴻指定應繼
    分為2/9 ，其他繼承人各得1/9 ，黃斯鴻應繼分較他人應繼
    分多一份，而黃新硎之8 位繼承人中有6 位在大陸（即辛○
    ○、黃斯鸛、黃斯鴞、黃斯鳳、庚○○及黃斯鷺），依台灣
    地區與大陸地區人民關係條例第67條第1 項之規定，大陸地
    區之繼承人每人不得逾200 萬元。超過部分，歸屬臺灣地區
    同為繼承之人，亦即6 位繼承總值不得逾1,200 萬元，則黃
    斯鴻、黃斯鵡應共同分得剩餘財產8,400萬元（
    72,000,0000,000+24,000, 000-12,000,000=84,000,000）
    。而黃斯鴻依黃新硎遺囑為黃斯鵡兩倍，因此黃斯鴻應分得
    2/3，即5,600萬元。然黃斯鴻死亡，其繼承人有3 人即原告
    甲○○、戊○○及黃惠慈，由於黃惠慈為大陸人，僅能繼承
    200 萬元，其餘額為5,400 萬元，原告甲○○為黃斯鴻之配
    偶應繼分為1/2 ，按此計算方式，計算原告甲○○之損害賠
    償額，應有2,700 萬元。而原告辛○○、庚○○為大陸地區
    繼承人應得200 萬元，已如前述。又原告係於87年9 月提起
    附帶民事訴訟，被告等人則於85年10月30日為板橋地檢署偵
    結起訴，亦即在偵查結案之時，原告才確知被告之侵權行為
    及損害之金額，故其請求時效並未消滅。爰依據侵權行為之
    法則，請求被告應連帶負侵權行為損害賠償責任，並聲明：
    (一)被告壬○○（乙○○之承受訴訟人）、丙○○、丁○○應
    連帶給付原告甲○○2,700 萬元，及自附民繕本送達之翌日
    起至清償日止，按年息5%計算之利息。(二)被告壬○○（乙○
    ○之承受訴訟人）、丙○○、丁○○應連帶給付原告辛○○
    、庚○○各200 萬元，及自附民繕本送達之翌日起至清償日
    止，按年息5%計算之利息。(三)請准供擔保准予假執行。
二、被告則以：
（一）被告丙○○部分：
    本件原告係主張其依法得繼承之財產，遭被告等共同以偽造
    文書之方式侵占並處分，致侵害其繼承權，故於刑事訴訟程
    序提起附帶民事訴訟請求被告賠償其損害，並表明其請求權
    基礎為繼承回復請求權及共同侵權行為，而依繼承回復請求
    權之行使對象，應係僭稱繼承人或表見繼承人，被告等並非
    僭稱繼承人或表見繼承人，原告依繼承回復請求權之法律關
    係請求，亦屬無據。又因侵權行為所生之損害賠償請求權，
    自請求權人知有損害及賠償義務人時起，二年間不行使而消
    滅；又繼承回復請求權，自知悉被侵害之時起，亦因二年間
    不行使而消滅，民法第197 條第1 項、第1146條第2 項定有
    明文。經查原告辛○○、庚○○曾向臺灣板橋地方法院聲請
    指定訴外人劉灼熙律師為遺囑執行人，並經該院於82年10月
    12日裁定准許在案。原告甲○○則於83年10月27日向臺灣臺
    北地方法院檢察署提出刑事告訴，是原告等人至遲於83年10
    月間即知有此損害及賠償義務人，卻遲至87年9 月17日及25
    日始分別提起本件損害賠償訴訟，已逾上開法條所定二年之
    時效期間，自不得再為請求。又原告等非已故陳葵仙之繼承
    人，此為原告所自認，原告對陳葵仙之遺產本無任何權利，
    自無損害之可言，故其訴顯無理由。至原告雖為黃新硎之繼
    承人，然依起訴狀所載，黃陳英所作所為均在黃新硎過世之
    前，黃陳英如有不法，其所侵害者亦係黃新硎之財產權，原
    告在黃新硎過世之前，並無任何具體之權利遭受侵害，其於
    刑事訴訟程序提起附帶民事訴訟請求被告賠償其損害，並無
    理由，且亦不符合得提起附帶民事訴訟之情形。又原告甲○
    ○係以黃斯鴻（黃新硎之子，已於82年1 月1 日死亡）之配
    偶自居，惟依台北縣中和市第一戶政事務所函附之黃斯鴻戶
    籍登記簿，其配偶欄為空白，原告甲○○於82年1月1日黃斯
    鴻過世後，始於82年2 月18日單獨申請補登為黃斯鴻之配偶
    ，其適法性顯有疑義。又原告辛○○、庚○○係大陸地區人
    民，渠等是否曾依台灣地區與大陸地區人民關係條例第66條
    第1 項及第3 項規定，完成此一法定程序，尚有疑問。如渠
    等未曾完成此一法定程序，則依法已視為拋棄繼承權，自無
    繼承權利受到侵害之可言。復按原告既係依侵權行為之法則
    請求損害賠償，對其損害額即有證明之義務，而原告所指述
    房地之抵押權設定均為最高限額抵押權，並非真正之債權額
    ，亦不等於原告之損害額，原告據此而為請求，尚嫌無據。
    況依原告自行陳報之資料顯示，黃新硎之繼承人，除原告三
    人之外，尚有戊○○、黃惠慈、黃斯鷺、黃祖武、王泉、王
    永、王濤、黃斯鵡等8 人，則原告甲○○請求2,700 萬元之
    依據何在？又黃陳英亦為黃新硎之法定繼承人，且設籍在台
    ，原告甲○○何以將其排除在外，亦令人不解。又登記於黃
    新硎名下之不動產，至少尚有：坐落台北縣中和市○○段
    299 地號（原為南勢角段外南勢角小段272-222 地號）同
    段301 地號（原為南勢角段外南勢角小段272-221 地號）等
    土地同段300 地號（原為南勢角段外南勢角小段272-12地
    號）之土地，及坐落其上門牌號碼中和市○○路430 巷1 號
    、1-1號、1-2、1-3號等4間房屋，於黃新硎過世之後，原告
    甲○○與戊○○、黃斯鵡三人，將上開房地以繼承為原因登
    記為自身名下，此有土地及建物登記謄本可稽，原告甲○○
    亦不否認，單就原告甲○○分得之部分而言，其價值至少在
    1,000 萬元以上，早已超過原告所得請求之金額，縱未超過
    ，亦應自原告得請求之金額中扣除。至原告甲○○主張依黃
    新硎之遺囑所載，伊之被繼承人黃斯鴻指定應繼分為2／9云
    云，被告否認該遺囑之真正，亦不同意其計算方式。被告被
    訴偽造文書罪嫌之刑事案件，經臺灣板橋地方法院審理結果
    ，亦認被告並無偽造文書等情事而諭知無罪判決，因此，原
    告向被告請求損害賠償，自無理由等語，資為抗辯。對於原
    告之訴，則答辯聲明：駁回原告之訴。
（二）被告丁○○部分：陳葵仙死亡後是由黃新硎繼承，黃新硎
      當時已拋棄繼承，現在黃新硎之子孫再來請求並無理由（
      見本院卷3 第217 頁背面96年3 月8 日準備程序筆錄）。
      並希望俟刑事判決確定後再審理（見本院卷3 第294 頁96
      年8 月2 日準備程序筆錄）等語，資為抗辯。對於原告之
      訴，則答辯聲明：駁回原告之訴。
（三）被告壬○○（乙○○之承受訴訟人）部分：(一)本件原告甲
      ○○自稱係黃斯鴻配偶，惟據知黃斯鴻之戶籍登記上，其
      配偶欄為空白，原告甲○○係於黃斯鴻於82年1 月1 日死
      亡後，始於82年12月18日單獨聲請補登為黃斯鴻之配偶，
      原告甲○○以黃斯鴻配偶及其繼承人之身分自居，其合法
      性自有可疑。(二)又原告辛○○、庚○○就黃新硎之遺囑執
      行，向臺灣板橋地方法院聲請裁定指定劉灼熙律師為遺囑
      執行人，並經該院於82年10月12日裁准在案，嗣原告等於
      83年10月27日提出刑事偽造文書告訴，足見原告辛○○、
      庚○○顯於83年10月12日即已知悉本件損害及賠償義務人
      ，是原告3 人之損害賠償請求權均應自83年10月12日起算
      ，並於85年10月12日罹於2 年時效，而原告辛○○、庚○
      ○始於86年4 月26日及87年9 月17日2 度提出刑事附帶民
      事訴訟，原告甲○○更遲於87年9 月25日始提出刑事附帶
      民事訴訟，二者均逾85年10月12日罹於2 年時效。(三)已故
      陳葵仙及黃新硎於74年初簽立分別財產契約書，約定個人
      財產「分別各保有所有權、管理及使用收益權。如將來發
      生繼承問題時，互相拋棄繼承」，並向法院登記且公告登
      載於報紙，故陳葵仙於78年10月16日過世後，黃新硎與黃
      陳英會同協議將陳葵仙遺產之不動產分配予黃陳英，本即
      陳葵仙及黃新硎之本意，不足為奇。至於陳葵仙財產分配
      協議書所載78年10月16日之日期，業據代書即被告丁○○
      於本院刑事庭審理時陳稱，因陳葵仙係於78年10月16日死
      亡，因認係單純繼承事件，故押死亡之日期等語，是被告
      丁○○於協議書上記載該日期，亦屬常情，況黃新硎與黃
      陳英間之財產協議，既屬事實，縱所載文書有誤，亦當無
      任何偽造文書或詐欺犯行可言。(四)又陳葵仙過世後，因黃
      新硎年事已高，乃親筆授權養女即黃陳英處理全部財產等
      事宜並請梁學基等人勿再干涉其家務，此亦有授權書可證
      ，而被告亦因黃陳英執有黃新硎親筆書立之授權書，信任
      黃陳英確有處理權限。又關於前開授權書，被告乙○○當
      時確曾親見黃新硎書寫文字，授權書全文亦明顯為黃新硎
      之親筆筆跡。(五)原告所提出黃新硎於79年7 月18日所書立
      之遺囑，其上記載其財產應分配予其親生子女8 人及「以
      後贈予無效」等語，據為本件請求，惟該遺囑書立時，被
      告乙○○既不在現場，又非繼承之權利關係人，自無可能
      知悉黃新硎另立遺囑及前開遺囑之內容。(六)關於台北縣中
      和市○○路440-3 號4 樓之房地，黃新硎與陳葵仙於74年
      初即簽立贈與協定書，約定將該不動產贈與黃陳英，則原
      告主張該贈與契約為虛偽，顯與事實不符。(七)又陳葵仙早
      於78年10月16日去世，當時黃新硎、黃斯鴻及原告甲○○
      均住於臺灣，設如黃新硎未授權訴外人黃陳英處理事務，
      按諸一般經驗法則，系爭不動產先後歷經80年7 月合建契
      約之簽立、合建大樓之興建、黃新硎80年10月9 日死亡等
      ，黃斯鴻及原告甲○○必有所知悉黃新硎遺產遭侵吞等情
      ，惟黃斯鴻自80年事發至其82年1 月1 日死亡近2 年期間
      ，均未對黃陳英及被告提起告訴，足證黃斯鴻亦明知授權
      之事實，亦足證原告甲○○於黃斯鴻亡故後，提起刑事偽
      造文書等告訴，實昧於事實。(八)被告乙○○確信黃陳英確
      有繼承權利及處理權限，並依黃陳英授權及指示，而代為
      處理其養母陳葵仙及養父黃新硎等遺產事務，並無任何共
      犯偽造文書犯行，自無侵權行為損害賠償責任。原告起訴
      所稱被告等人以偽造文書方式，侵害其應得黃新硎遺產之
      繼承權利，惟相關之刑事偽造文書案件，業經法院判決被
      告3 人無罪等語，資為抗辯。對於原告之訴，則答辯聲明
      ：駁回原告之訴。
三、按因侵權行為所生之損害賠償請求權，自請求權人知有損害
    及賠償義務人時起，2 年間不行使而消滅，民法第197 條第
    1 項前段定有明文。又關於侵權行為損害賠償請求權之消滅
    時效，應以請求權人實際知悉侵權損害及賠償義務人時起算
    ；而所謂知有損害，非僅指單純知有損害而言，其因而受損
    害之他人行為為侵權行為，亦須一併知之，若僅知受損害及
    行為人，而不知其行為之為侵權行為，則無從本於侵權行為
    請求賠償，時效即無從進行 (最高法院46年度台上字第34號
    、72年台上字第738 號判例意旨參照）。被告丙○○、壬○
    ○（乙○○之承受訴訟人）辯稱：原告辛○○、庚○○曾向
    臺灣板橋地方法院聲請指定訴外人劉灼熙律師為遺囑執行人
    ，並經該院於82年10月12日裁定准許在案（見本院卷一第30
    至34頁）。原告甲○○則於83年10月27日向臺灣臺北地方法
    院檢察署提出刑事告訴，是原告等人至遲於83年10月間即知
    有此損害及賠償義務人，卻遲至87年9 月17日（見本院87年
    重附民字第129 號卷第1 至7 頁）及25日（見本院87年重附
    民字第129 號卷第15至19頁）始分別提起本件損害賠償訴訟
    ，已逾民法第197 條第1 項所定二年之時效期間，自不得再
    為請求云云，原告甲○○則以被告等人於85年10月30日為臺
    灣板橋地方法院檢察署偵結起訴，原告才確知被告之侵權行
    為及損害之金額等語。被告既為時效之抗辯，即應就原告對
    於被告等人經85年10月30日為臺灣板橋地方法院檢察署偵結
    起訴之前，實際知悉侵權損害及賠償義務人之對被告有利之
    事實應負舉證責任，惟被告等人並未就原告等人於被告等人
    經85年10月30日為臺灣板橋地方法院檢察署偵結起訴之前，
    即已知悉其因而受損害之他人行為為侵權行為之事實，提出
    證據以實其說，則被告為時效之抗辯，即非可採。
四、按「因故意或過失，不法侵害他人之權利者，負損害賠償責
    任。」、「數人共同不法侵害他人之權利者，連帶負損害賠
    償任。」民法第184 條第1 項前段、第185 條第1 項分別定
    有明文。惟民法第185 條第1 項所謂共同侵權行為，即數人
    共同不法侵害他人之權利致生損害之情形，且共同行為人均
    已具備侵權行為之要件始能成立（最高法院22年上字第3437
    號判利意旨可資參照）。
五、原告主張原屬已故陳葵仙所有之坐落台北縣中和市○○○段
    外南勢角小段第272-231、272-232、272-233及272-11地號
    土地4筆，連同坐落台北縣中和市○○路，門牌440號（1 樓
    ）、440-1號（2樓）、440-2號（3樓）、442號（1樓）、
    442-1號（2樓）、442-2號（3樓）、442-3號（4樓）房屋7
    戶，及坐落台北縣永和市○○路680 巷10號房屋（見本院卷
    1 第177至206頁），遭被告等共同偽造78年10月16日黃新硎
    （已死亡）與黃陳英就陳葵仙「遺產分配協議書」（見本院
    卷2 第72至75頁）之手段予以侵奪，先以黃陳英名義持上述
    偽造之遺產分配協議書，於80年6 月7 日矇請地政機關，就
    上開房地辦理「分割繼承登記」由黃陳英取得所有權後，復
    於同年7 月25日，由被告丙○○取得所有云云。惟為被告等
    所否認，被告丙○○以原告非已故陳葵仙之繼承人，對陳葵
    仙之遺產本無權利，自無損害之可言。另被告壬○○（為已
    死亡被告乙○○之承受訴訟人）則以陳葵仙及黃新硎於74年
    初簽立分別財產契約書，約定個人財產「分別各保有所有權
    、管理及使用收益權。如將來發生繼承問題時，互相拋棄繼
    承」，並向法院登記且公告登載於報紙（見本院卷2 第64至
    71頁），故陳葵仙於78年10月16日過世後，黃新硎與黃陳英
    會同協議將陳葵仙遺產之不動產分配予訴外人黃陳英，本即
    陳葵仙及黃新硎之本意，不足為奇等語置辯。關於原告主張
    被告等共同偽造78年10月16日黃新硎與訴外人黃陳英就陳葵
    仙遺產為分配之「遺產分配協議書」乙節，經查，該「遺產
    分配協議書」上黃新硎之印文，業經刑事審理時比對與黃新
    硎76年11月27日申請印鑑變更登記之印鑑印文相符，有臺北
    縣中和市戶政事務所95年2 月17日北縣中戶字第0950001284
    號函檢附之黃新硎印鑑變更登記申請書影本可稽（附於本院
    刑事更三審卷），而該份印鑑係黃新硎本人申請變更，有上
    開印鑑變更申請書影本可憑，上開「遺產分配協議書」上既
    蓋用黃新硎之印鑑印文，形式上堪認為真正。另依據陳葵仙
    與黃新硎於74年1 月7 日所訂立之「夫妻財產劃分協定書」
    （見本院卷2 第64至71頁），雖其內載有黃新硎、陳葵仙，
    將來發生繼承問題時，互相拋棄繼承權等語（見本院卷2 第
    71頁），惟就其內容觀之，僅係指關於不動產部分，互相拋
    棄繼承，此由整段文字「上列建築改良物合併變更並劃分之
    後，新硎、葵仙均分別各保有財產之所有權、管理權及使用
    收益權。如將來發生繼承問題時，互相拋棄繼承權」等語可
    知，是上開陳葵仙之「遺產分配協議書」，其中不動產部分
    皆由黃陳英繼承，股票、現金非屬不動產，由黃陳英與黃新
    硎共同繼承，即與上開黃新硎、陳葵仙之「夫妻財產劃分協
    定書」之意旨無違，是被告抗辯陳葵仙於78年10月16日過世
    後，黃新硎與黃陳英會同協議將陳葵仙遺產之不動產分配予
    黃陳英，本即陳葵仙及黃新硎之本意，不足為奇等語即為可
    採，因而堪認「遺產分配協議書」之實質真正。茲「遺產分
    配協議書」形式上、實質上既屬真正，自難認為被告等與黃
    陳英所共同偽造，而有侵害原告權利之舉存在。又依北縣
    永稅財遺繳字第65號遺產稅繳款書（見本院卷2 第77頁）與
    臺北縣稅捐稽徵處科處之違反遺產及贈與稅法罰鍰收據（見
    偵字第23465 號卷第83至84頁即該影印卷第56至57頁）觀之
    ，其上確實均載明納稅義務人僅黃新硎、黃陳英2 人，再依
    78年12月7 日臺北縣永和市戶政事務所核發之戶籍謄本記載
    陳葵仙之親屬繼承表上僅有黃陳英與黃新硎2 人（見偵字第
    7697號卷第88頁即該影印卷第9 頁），益見被告丁○○確係
    依黃陳英提供之前開資料據以製作遺產分配協議書無訛。又
    被告丁○○於刑事審理時陳述伊係於80年5 月間，受黃陳英
    之託辦理繼承登記，並製作陳葵仙「遺產分配協議書」（見
    85年訴字第2977號卷第33頁【即83偵字第23465 號影印卷第
    189 頁】），被告丁○○既依黃陳英所提供之前開資料而為
    辦理，而被告丁○○與黃陳英如有偽造「遺產分配協議書」
    之故意，依經驗法則，任何人均知陳葵仙死亡當日不可能立
    即分配遺產，黃陳英復係於陳葵仙死亡後78年10月18日始返
    國奔喪，有黃陳英之入出境資料在卷可稽（見本院卷3 第60
    頁），黃陳英亦知之甚明，而偽造其他遺產分配期日易如反
    掌，其等如欲偽造該份文書，豈會至愚而偽造陳葵仙死亡之
    日為遺產分配日，顯見被告丁○○於刑事庭審理時所供稱「
    因為陳葵仙是78年間死亡，我想這是單純繼承事件，所以日
    期就押死亡之日期」等語，應屬可信。而得據認「遺產分配
    協議書」為真正，是原告主張「遺產分配協議書」為被告等
    共同偽造，致原告受有財產上損害，被告等應連帶負損害賠
    償責任云云，即無可採。
六、原告另主張原屬黃新硎所有，坐落台北縣中和市○○路
    440-3 號房屋一戶，遭被告等乘被繼承人黃新硎臥病之機會
    ，偽造訴外人黃陳英與黃新硎間之「贈與契約」（見本院卷
    2 第79頁）矇請地政機關就上開房屋，以「贈與」為原因，
    辦理所有權移轉登記予黃陳英取得所有。復於80年7 月25日
    ，與被告丙○○等串同，以虛偽之「買賣」為原因，辦理所
    有權移轉登記予被告丙○○取有所有權云云，惟為被告所否
    認。經查，陳葵仙與黃新硎約定夫妻分別財產，有臺灣臺北
    地方法院板橋分院（嗣改制為臺灣板橋地方法院）74年3 月
    1 日北板分曜財登字第9797號公告及夫妻財產劃分協定書附
    卷可稽（見本院卷2 第64至71頁），依該夫妻分別財產之公
    告，前開之臺北縣中和市○○路440-3 號房屋，係屬黃新硎
    所有（見本院卷2 第66頁），嗣黃新硎與陳葵仙訂立贈與協
    定，將劃分黃新硎之臺北縣中和市○○路440-3 號房屋贈與
    黃陳英，由黃陳英取得該系爭建物之所有權、管理權、使用
    收益權，此有黃新硎與陳葵仙於74年1 月簽立之「建築改良
    物贈與協定書」影本在卷可按（見本院卷2 第79頁），該協
    定書上黃新硎所蓋用之印文，經比對黃新硎於73年12月19日
    申請核給之印鑑證明之印文，互核相符，有臺北縣中和市戶
    政事務所95年2 月17日北縣中戶字第0950001284號函檢附之
    黃新硎印鑑登記申請書影本可稽（見本院刑事更三審卷第
    113 頁），堪認上開黃新硎與陳葵仙將系爭臺北縣中和市○
    ○路440-3 號建物贈與黃陳英之協定書非虛。則被告丙○○
    逕向黃陳英購買系爭臺北縣中和市○○路440-3 號房屋，並
    由黃陳英出具印鑑證明，交由被告丁○○辦理移轉登記，有
    建築改良物買賣所有權移轉契約書暨黃陳英之印鑑證明影本
    、戶籍謄本影本附卷可稽（見85年度偵字7697號卷第102 頁
    至第109 頁【即該影印卷第30至41頁】），是原告主張黃陳
    英與黃新硎間之「贈與契約」係偽造，復以虛偽之「買賣」
    為原因，辦理所有權移轉登記予被告丙○○取得所有權云云
    ，難認有據。
七、原告另主張原屬被繼承人黃新硎所有，坐落台北縣中和市○
    ○路438、438-3號房屋及其基地南勢角段外南勢角小段第
    272-230 地號土地持分1／4，所有權移轉登記部分係被告丙
    ○○等為求增加土地利用價值，乃與黃陳英相互勾結，利用
    黃陳英持有被繼承人黃新硎印鑑之機會，盜蓋其印章而取得
    上開土地牟取不法利益，上開「買賣契約」係屬偽造云云，
    經查，坐落臺北縣中和市○○○段外南勢角小段272-230 地
    號土地應有部分2 分之1 及其上建物即門牌號碼臺北縣中和
    市○○路438 號、438-3 號房屋，係黃新硎所有，出售予被
    告丙○○，有80年9 月26日土地登記申請書、土地、建築改
    良物買賣所有權移轉契約書影本、黃新硎印鑑證明在卷可按
    （見85年偵字7697號卷第110 至113 頁背面【即該影印卷第
    43至49頁】），而上開黃新硎印鑑證明之印文，經比對與黃
    新硎76年11月27日申請印鑑變更登記之印鑑印文相符，有臺
    北縣中和市戶政事務所95年2 月17日北縣中戶字第
    0950001284號函檢附之黃新硎印鑑變更登記申請書影本可稽
    （見本院刑事更三審卷第114 頁）；而上開272-230 地號土
    地及門牌號碼臺北縣中和市○○路438 號、438-3 號房屋，
    經黃新硎授權黃陳英處分，有黃新硎之授權書影本附卷可稽
    （見83年偵字第23465 號卷第36頁【即該影印卷第22頁】）
    ，其上黃新硎之印文，經核與黃新硎76年11月27日申請印鑑
    變更登記之印鑑印文相符，有臺北縣中和市戶政事務所95年
    2 月17日北縣中戶字第0950001284號函檢附之黃新硎印鑑變
    更登記申請書影本可稽（見本院刑事更三審卷第114 頁）；
    且被告丙○○於80年7 月22日，就上開房、地，代表冠維公
    司與黃陳英訂立合建契約書時，黃陳英確實在國內，亦有黃
    陳英之入出境資料附卷可稽（見本院卷3 第60頁）；再依該
    合約書第4 條規定，於訂約日支付黃陳英合建保證金200 萬
    元，並以另筆200 萬元保證金代繳土地增值稅1,792,838 元
    ，有合建契約書影本、土地增值稅繳款書影本附卷可稽（見
    83年偵字第23465 號卷第37至42頁【即該影印卷第23至32頁
    】）。按授權書、印鑑章、印鑑證明、所有權狀及身分證影
    本，均係不動產移轉登記所需之證件資料，被告丙○○若非
    黃陳英提出黃新硎之授權書、印鑑章、印鑑證明等移轉登記
    所需之證件，不致與黃陳英簽立合建契約，並支付保證金，
    復繳納土地增值稅，被告丁○○若非有上開證件，當不致提
    出蓋有黃新硎印鑑之土地登記申請書、土地建築改良物買賣
    所有權移轉契約書影本及黃新硎印鑑證明至地政機關辦理不
    動產產權變更，是黃陳英既提出上開證件，洵難使交易之第
    三人疑其未經合法授權處理不動產移轉登記，自難認被告丙
    ○○與黃陳英所訂立「買賣合約」，有原告主張之偽造情事
    存在，至於盜蓋印章乙節，原告亦未舉證以實其說，自非可
    採。
八、至原告主張被告等以共同偽造文書之方式，將前所述之台北
    縣中和市○○○段外南勢角小段第272-231、272-232、
    272-233 及272-11地號及其上房屋以及將台北縣中和市○○
    ○段外南勢角小段第272-230 地號土地及其上房屋移轉予被
    告丙○○，復以之向台北縣中和地區農會抵押貸款得有
    9,600 萬元之不法利益云云。承前所述，原告主張就「遺產
    分配協議書」、「贈與契約」、「買賣契約」係被告等所偽
    造等節，既屬無由無據，則房屋土地之所有人為所有財產之
    處分，為合法正當，是原告主張被告等將前述房地為抵押貸
    款獲有9,600 萬元之不法利益云云，亦非可採。
九、綜上所述，原告既不能證明被告等有共同侵權行為，則原告
    等依侵權行為損害賠償請求權，請求判決(一)被告壬○○（乙
    ○○之承受訴訟人）、丙○○、丁○○應連帶給付原告甲○
    ○2,700 萬元，及自附民繕本送達之翌日起至清償日止，按
    年息5%計算之利息。(二)被告壬○○（乙○○之承受訴訟人）
    、丙○○、丁○○應連帶給付原告辛○○、庚○○各200 萬
    元，及自附民繕本送達之翌日起至清償日止，按年息5%計算
    之利息，為無理由，應予駁回。原告之訴既經駁回，其假執
    行之聲請，亦失所附麗，應併予駁回。
十、據上論結，本件原告之訴為無理由，依民事訴訟法第385 條
    第1 項前段、第78條、第85條第1 項但書，判決如主文。
中    華    民    國    97    年    1    月   22      日
                    民事第四庭
                        審判長法  官  張劍男
                              法  官  彭昭芬
                              法  官  丁蓓蓓
正本係照原本作成。
如不服本判決，應於收受送達後20日內向本院提出上訴書狀，其
未表明上訴理由者，應於提出上訴後20日內向本院補提理由書狀
（均須按他造當事人之人數附繕本）上訴時應提出委任律師或具
有律師資格之人之委任狀；委任有律師資格者，另應附具律師資
格證書及釋明委任人與受任人有民事訴訟法第466條之1第1項但
書或第2項（詳附註）所定關係之釋明文書影本。
中    華    民    國    97    年    1     月    23    日
                              書記官  張淑芬
附註：
民事訴訟法第466條之1（第1項、第2項）：
對於第二審判決上訴，上訴人應委任律師為訴訟代理人。但上訴
人或其他法定代理人具有律師資格者，不在此限。
上訴人之配偶、三親等內之血親、二親等內之姻親，或上訴人為
法人、中央或地方機關時，其所屬專任人員具有律師資格並經法
院認為適當者，亦得為第三審訴訟代理人。


司法院資訊處製作；財團法人民間司法改革基金會備份。
